---
title: "Proyecto final"
output: html_notebook
---

# 1. Carga de datos y Análisis previo

```{r}
#library(car)
data<- read.csv("insurance.csv", sep=",", stringsAsFactors=TRUE)
head(data)
colSums(is.na(data))#Devuelve el nº de valores NA para cada variable
```

## Exploratorio rápido

```{r}
str(data)
summary(data)
hist(data$charges, main = "Distribución de charges", xlab = "charges")
```


```{r}
boxplot(data$charges, main = "Charges")
```
```{r}
summary(data[, c("age","bmi","children")])
table(data$sex)
table(data$smoker)
table(data$region)
```
miramos cual es el nivel base de las variables dummies
```{r}
levels(data$smoker)
levels(data$region)
levels(data$sex)
# el primero que nos sale es la categoria base que no saldrá en el modelo
```

```{r}
# Seleccionamos variables numéricas relevantes
vars <- c("charges", "age", "bmi",  "children")

cor_matrix <- cor(data[vars])

cor_matrix   # para ver la matriz en consola

```


# 2. Especificación del modelo

Vamos a plantear un modelo con todas las variables \# Especificación del modelo

## 2.1 Construcción del modelo de regresión lineal múltiple

```{r}
model1 <- lm(charges ~ ., data=data)
summary(model1)
```


## 2.2 Estimar el modelo con log

```{r}
#Vemos graficamente si parece que tendría sentido aplicar transformación logarítmica en la variable dependiente charges
library(ggplot2)

# Distribución original
ggplot(data, aes(x=charges)) +
  geom_histogram(bins=30, fill="steelblue", color="black") +
  labs(title="Distribución original de charges")

data$log_charges <- log(data$charges)
# Distribución logarítmica
ggplot(data, aes(x=log_charges)) +
  geom_histogram(bins=30, fill="darkgreen", color="black") +
  labs(title="Distribución de log(charges)")

boxplot(log(data$charges), main = "log(Charges)")
```

```{r}
# Crear la variable logarítmica
data$log_charges <- log(data$charges)

# Modelo con log(medv)
model_log <- lm(log_charges ~ . -charges,
                data = data)

summary(model_log)

# Comparación con el modelo base con otras medidas de bondad ajuste
AIC(model1, model_log)
BIC(model1, model_log)
```


## 2.3 Efectos interacción

```{r}
# Modelo con interacciones chas*rm y rad*dis
model_int <- lm(log_charges ~ . -charges + smoker*bmi + smoker*age,
                data = data)

summary(model_int)

# Comparar con el modelo base
AIC(model_log, model_int)
BIC(model_log, model_int)

```

## 2.4 Efectos cuadráticos
```{r}
for (v in c("age", "bmi")) {
  print(
    ggplot(data, aes_string(x = v, y = "log_charges")) +
      geom_point(alpha = 0.4) +
      geom_smooth(method = "loess", se = FALSE, color = "red") +
      ggtitle(paste("log(charges) vs", v))
  )
}
```


```{r}
model_quad_age <- lm(log_charges ~ . -charges + smoker*bmi + smoker*age + I(age^2),
                data = data)
model_quad_bmi <- lm(log_charges ~ . -charges + smoker*bmi + smoker*age + I(bmi^2),
                data = data)
model_quad_both <- lm(log_charges ~ . -charges + smoker*bmi + smoker*age + I(age^2) + I(bmi^2),
                data = data)

summary(model_quad_both)

AIC(model_int, model_quad_age, model_quad_bmi, model_quad_both)
BIC(model_int, model_quad_age, model_quad_bmi, model_quad_both)
```



## 2.5 Transformaciones logarítmicas en las variables independientes

hemos visto en los LOESS de antes que dis y crim tenian una forma bastante corregible con un log por lo que vamos a probar esa intuición.

### children
```{r}
par(mfrow = c(1, 2))
hist(data$children, breaks = 30,
     main = "Distribución de children", xlab = "children")
hist(log(data$children + 1), breaks = 30,
     main = "Distribución de log(children+1)", xlab = "log_children")

data$log_children <- log(data$children + 1)

library(ggplot2)

ggplot(data, aes(x = log_children, y = log_charges)) +
  geom_point(alpha = 0.4) +
  geom_smooth(method = "loess", se = FALSE, color = "red") +
  ggtitle("log(charges) vs log(children+1)")

```


```{r}
data$log_children<- log(data$children + 1)  # para evitar problemas si hay children = 0

model_logc <- lm(log_charges ~  -charges - children +smoker + age + bmi + sex + region + log_children + smoker*bmi + smoker*age + I(age^2) + I(bmi^2),
                data = data
)

summary(model_logc)
AIC(model_quad_both, model_logc)
BIC(model_quad_both, model_logc)

```
```{r}
par(mfrow = c(1, 2))
hist(data$bmi, breaks = 30,
     main = "Distribución de bmi", xlab = "bmi")
hist(log(data$bmi), breaks = 30,
     main = "Distribución de log(bmi)", xlab = "log_bmi")

data$log_bmi <- log(data$bmi)

library(ggplot2)

ggplot(data, aes(x = log_bmi, y = log_charges)) +
  geom_point(alpha = 0.4) +
  geom_smooth(method = "loess", se = FALSE, color = "red") +
  ggtitle("log(charges) vs log(bmi)")

```
```{r}
data$log_bmi<- log(data$bmi)

model_logb <- lm(log_charges ~  -charges - bmi + log_bmi + children +smoker + age + bmi + sex + region  + smoker*log_bmi + smoker*age + I(age^2) ,
                data = data
)

summary(model_logb)
AIC(model_quad_both,model_quad_bmi, model_logb)
BIC(model_quad_both,model_quad_bmi, model_logb)

```
```{r}
par(mfrow = c(1, 2))
hist(data$age, breaks = 30,
     main = "Distribución de age", xlab = "age")
hist(log(data$age), breaks = 30,
     main = "Distribución de log(age)", xlab = "log_age")

data$log_age <- log(data$age)

library(ggplot2)

ggplot(data, aes(x = log_age, y = log_charges)) +
  geom_point(alpha = 0.4) +
  geom_smooth(method = "loess", se = FALSE, color = "red") +
  ggtitle("log(charges) vs log(age)")

```
```{r}
data$log_age<- log(data$age)

model_loga <- lm(log_charges ~  -charges + children - age +smoker + log_age + bmi + sex + region  + smoker*bmi + smoker*log_age  + I(bmi^2),
                data = data
)

summary(model_loga)
AIC(model_quad_both,model_quad_age, model_loga)
BIC(model_quad_both,model_quad_age, model_loga)

```
```{r}
data$log_age<- log(data$age)

model_logac <- lm(log_charges ~  -charges - children - age + log_children +smoker + log_age + bmi + sex + region  + smoker*bmi + smoker*log_age  + I(bmi^2),
                data = data
)

summary(model_logac)
AIC(model_logac, model_loga)
BIC(model_logac, model_loga)

```
## Modelo final
```{r}
model_final <- model_loga 
summary(model_final)
```


# 3. Evaluación del Modelo

## 3.1 Análisis de la bondad del ajuste

```{r}

# Lista de modelos que quiero comparar
models <- list(
  model1        = model1,
  model_log     = model_log,
  model_int     = model_int,
  model_quad_bmi = model_quad_bmi,
  model_final   = model_final
)

#para tabla con logLik, AIC y BIC
comp <- data.frame(
  Modelo = names(models),
  AIC    = sapply(models, AIC),
  BIC    = sapply(models, BIC)
)

comp

```

## 3.2 Variabilidad en el precio de la vivienda

```{r}
summary(model_final)
```

# 4. Validación del Modelo

## 4.1 Diagnóstico del modelo

```{r}
par(mfrow=c(2,2))
plot(model_final)
```
```{r}
form_glm <- charges ~ children +
  log(age) +
  bmi + I(bmi^2) +
  sex +
  region +
  smoker * log(age) +
  smoker * bmi

# 3) Ajustar el GLM Gamma con enlace log
model_gamma <- glm(
  formula = form_glm,
  family  = Gamma(link = "log"),
  data    = data
)
```

```{r}
summary(model_final)
# Pseudo R2 para el modelo Gamma (1 - deviance/null.deviance)
1 - model_gamma$deviance / model_gamma$null.deviance
R2_gamma_adj <- 1 - (model_gamma$deviance / model_gamma$df.residual) /
                     (model_gamma$null.deviance / model_gamma$df.null)
R2_gamma_adj

```

## 4.2 Heterocedasticidad

```{r}
#usamos el test de Breusch-Pagan 
#install.packages("lmtest")
library(lmtest)
bptest(model_final)
bptest(model_gamma)

```
```{r}
par(mfrow = c(2, 2))
plot(model_gamma)   # gráficos base: residuos vs ajustados, QQ, etc.

```

```{r}

#Comprobamos la homocedasticidad de los residuos 
plot(fitted(model_final), residuals(model_final),
     xlab = "Valores ajustados", ylab = "Residuos",
     main = "Residuos vs Valores ajustados: modelo original")
abline(h = 0, col = "red")

#con el modelo con la funcion Gamma propuesto por la IA
plot(fitted(model_gamma), residuals(model_gamma, type="deviance"),
     xlab = "Valores ajustados", ylab = "Deviance tesiduals",
     main = "Residuos vs Valores ajustados: modelo con funcion Gamma")
abline(h = 0, col = "red")
```

## 4.3 Multicolinealidad

```{r}
library(car)
vif(model_final, type="predictor")
```

## 4.4 Autocorrelación

```{r}
library(lmtest)

dwtest(model_final)
```

## 4.5 Distribución de los residuos

```{r}
resid<-residuals(model_final)
#Vamos a comprobar por último la normalidad de los residuos obtenidos en nuestro modelo
hist(resid, breaks = 20, main = "Histograma de residuos", xlab = "Residuos")
```
```{r}
qqnorm(resid(model_final))
qqline(resid(model_final), col = "red")
```
```{r}
set.seed(123)  # para reproducibilidad
sample_resid <- sample(resid(model_final), 500)
shapiro.test(sample_resid)
```
```{r}
#Comprobamos si la falta de normalidad se debe a que es muy asimétrica o sobre todo es provocada por la kurtosis
library(moments)
# Asimetría
skew <- skewness(resid)
print(paste("Asimetría:", round(skew, 3)))

# Curtosis
kurt <- kurtosis(resid)
print(paste("Curtosis:", round(kurt, 3)))
```