---
title: "Proyecto final"
output: html_notebook
---

# 1. Carga de datos y Análisis previo

```{r}
install.packages("car")
library(car)
data<- read.csv("insurance.csv", sep=",", stringsAsFactors=TRUE)
head(data)
str(data)
colSums(is.na(data))#Devuelve el nº de valores NA para cada variable
colSums(!is.finite(as.matrix(data)))
data
```

## Exploratorio rápido

```{r}
str(data)
summary(data)
hist(data$medv, main = "Distribución de medv", xlab = "medv")

```
```{r}
# Seleccionamos variables numéricas relevantes
vars <- c("medv", "crim", "zn", "chas", "nox", "rm",
          "dis", "rad", "tax", "ptratio", "black", "lstat")

cor_matrix <- cor(data[vars])

cor_matrix   # para ver la matriz en consola

```


# 2. Especificación del modelo

Vamos a plantear un modelo con todas las variables \# Especificación del modelo

## 2.1 Construcción del modelo de regresión lineal múltiple

```{r}
model1 <- lm(medv ~ ., data=data)
summary(model1)
```
```{r}

model_base_red <- lm(medv ~ crim + zn + chas + nox + rm +
                                  dis + rad + tax + ptratio +
                                  black + lstat,
                     data = data)

summary(model_base_red)

# Comparación con el modelo base con otras medidas de bondad ajuste
AIC(model1, model_base_red)
BIC(model1, model_base_red)
```


## 2.2 Estimar el modelo con log

```{r}
#Vemos graficamente si parece que tendría sentido aplicar transformación logarítmica en la variable dependiente medv
library(ggplot2)

# Distribución original
ggplot(data, aes(x=medv)) +
  geom_histogram(bins=30, fill="steelblue", color="black") +
  labs(title="Distribución original de medv")

data$log_medv <- log(data$medv)
# Distribución logarítmica
ggplot(data, aes(x=log_medv)) +
  geom_histogram(bins=30, fill="darkgreen", color="black") +
  labs(title="Distribución de log(medv)")
```

```{r}
# Crear la variable logarítmica
data$log_medv <- log(data$medv)

# Modelo con log(medv)
model_log <- lm(log_medv ~ crim + zn + chas + nox + rm +
                             dis + rad + tax + ptratio + black + lstat,
                data = data)

summary(model_log)

# Comparación con el modelo base con otras medidas de bondad ajuste
AIC(model_base_red, model_log)
BIC(model_base_red, model_log)
```


## 2.3 Efectos interacción

```{r}
# Modelo con interacciones chas*rm y rad*dis
model_int <- lm(log_medv ~ crim + zn +
                              chas * rm +  #interacción 1
                              nox +
                              rad * dis +  #interacción 2
                              tax + ptratio + black + lstat,
                data = data)

summary(model_int)

# Comparar con el modelo base
AIC(model_log, model_int)
BIC(model_log, model_int)

```

Vemos que empeora el modelo con estas dos interacciones asi que probamos con otras.

```{r}
model_int_1 <- lm(log_medv ~ crim + zn + chas +
                              nox * dis +   # interacción 1
                              rm  * lstat +  # interacción 2
                              rad + tax + ptratio + black,
                data = data)

model_int_2 <- lm(log_medv ~ crim + zn + chas +
        
                              rm  * lstat +  # interacción 1
                              rad + tax + ptratio + black,
                data = data)


# Comparar el modelo solo con la interaccion rm*lstat frente con las dos
AIC(model_int_1, model_int_2)
BIC(model_int_1, model_int_2)
```
vemos que es mejor con las dos interacciones ahora vemos si realmente mejora el modelo
```{r}
summary(model_int_1)
# Comparar con el modelo base
AIC(model_log, model_int_1)
BIC(model_log, model_int_1)
```


## 2.4 Efectos cuadráticos
```{r}
for (v in c("rm", "lstat", "dis", "crim")) {
  print(
    ggplot(data, aes_string(x = v, y = "log_medv")) +
      geom_point(alpha = 0.4) +
      geom_smooth(method = "loess", se = FALSE, color = "red") +
      ggtitle(paste("log(medv) vs", v))
  )
}
```


```{r}
model_quad_rm <- update(model_int_1, . ~ . + I(rm^2))
model_quad_lstat <- update(model_int_1, . ~ . + I(lstat^2))
model_quad_both <- update(model_int_1, . ~ . + I(rm^2) + I(lstat^2))

summary(model_quad_both)

AIC(model_int_1, model_quad_rm, model_quad_lstat, model_quad_both)
BIC(model_int_1, model_quad_rm, model_quad_lstat, model_quad_both)
```
```{r}
summary(model_quad_rm)
```



## 2.5 Transformaciones logarítmicas en las variables independientes

hemos visto en los LOESS de antes que dis y crim tenian una forma bastante corregible con un log por lo que vamos a probar esa intuición.

### Crim
```{r}
par(mfrow = c(1, 2))
hist(data$crim, breaks = 30,
     main = "Distribución de crim", xlab = "crim")
hist(log(data$crim + 1), breaks = 30,
     main = "Distribución de log(crim+1)", xlab = "log_crim")

data$log_crim <- log(data$crim + 1)

library(ggplot2)

ggplot(data, aes(x = log_crim, y = log_medv)) +
  geom_point(alpha = 0.4) +
  geom_smooth(method = "loess", se = FALSE, color = "red") +
  ggtitle("log(medv) vs log(crim+1)")

```


```{r}
par(mfrow = c(1, 2))
hist(data$dis, breaks = 30,
     main = "Distribución de dis", xlab = "dis")
hist(log(data$dis), breaks = 30,
     main = "Distribución de log(dis)", xlab = "log_dis")

data$log_dis <- log(data$dis)

ggplot(data, aes(x = log_dis, y = log_medv)) +
  geom_point(alpha = 0.4) +
  geom_smooth(method = "loess", se = FALSE, color = "red") +
  ggtitle("log(medv) vs log(dis)")

```
```{r}
data$log_crim <- log(data$crim + 1)  # para evitar problemas si hay crim = 0
data$log_dis  <- log(data$dis)

model_logc <- lm(
  log_medv ~ log_crim + zn + chas + nox + dis + rm + lstat +
              rad + tax + ptratio + black +
              I(rm^2) + nox:dis + rm:lstat,
  data = data
)

summary(model_logc)
AIC(model_quad_rm, model_logc)
BIC(model_quad_rm, model_logc)

```
```{r}
model_logd <- lm(
  log_medv ~ crim + zn + chas + nox + log_dis +
              rm + lstat + rad + tax + ptratio + black +
              I(rm^2) + nox:log_dis + rm:lstat,
  data = data
)

summary(model_logd)
AIC(model_quad_rm, model_logc, model_logd)
BIC(model_quad_rm, model_logc, model_logd)
```
## Modelo final
```{r}
model_final <- model_logd # usar ya model_final
```


# 3. Evaluación del Modelo

## 3.1 Análisis de la bondad del ajuste

```{r}
summary(model_final)
logLik(model_quad_rm)
logLik(model_logc)
logLik(model_final)
AIC(model_quad_rm, model_logc, model_final)
BIC(model_quad_rm, model_logc, model_final)
```

## 3.2 Variabilidad en el precio de la vivienda

```{r}
summary(model_final)
```

# 4. Validación del Modelo

## 4.1 Diagnóstico del modelo

```{r}
par(mfrow=c(2,2))
plot(model_final)
```

## 4.2 Heterocedasticidad

```{r}
#usamos el test de Breusch-Pagan 
install.packages("lmtest")
library(lmtest)
bptest(model_final)

```
```{r}
#Comprobamos la homocedasticidad de los residuos 
plot(fitted(model_final), residuals(model_final),
     xlab = "Valores ajustados", ylab = "Residuos",
     main = "Residuos vs Valores ajustados")
abline(h = 0, col = "red")
```

## 4.3 Multicolinealidad

```{r}
library(car)
vif(model_final, type="predictor")
```

## 4.4 Autocorrelación

```{r}
library(lmtest)

dwtest(model_final)
```

## 4.5 Distribución de los residuos

```{r}
resid<-residuals(model_final)
#Vamos a comprobar por último la normalidad de los residuos obtenidos en nuestro modelo
hist(resid, breaks = 20, main = "Histograma de residuos", xlab = "Residuos")
```
```{r}
qqnorm(resid(model_final))
qqline(resid(model_final), col = "red")
```
```{r}
set.seed(123)  # para reproducibilidad
sample_resid <- sample(resid(model_final), 500)
shapiro.test(sample_resid)
```
```{r}
#Comprobamos si la falta de normalidad se debe a que es muy asimétrica o sobre todo es provocada por la kurtosis
library(moments)
# Asimetría
skew <- skewness(resid)
print(paste("Asimetría:", round(skew, 3)))

# Curtosis
kurt <- kurtosis(resid)
print(paste("Curtosis:", round(kurt, 3)))
```